【裁判字號】    97,上易,635
【裁判日期】    980305
【裁判案由】    竊盜
【裁判全文】
臺灣高等法院臺南分院刑事判決         97年度上易字第635號
上  訴  人  臺灣臺南地方法院檢察署檢察官
被      告  甲○○
選任辯護人  郭俊廷律師
被      告  戊○○
                    （現於臺灣臺南監獄臺南分監寄押中）
            己○○
            辛○○
            壬○○
            乙○○
上   1  人
選任辯護人  郭俊廷律師
被      告  丁○○
            庚○○
上列上訴人因被告等人竊盜案件，不服臺灣臺南地方法院96年度
易字第624號中華民國97年8月18日第一審判決（起訴案號：臺灣
臺南地方法院檢察署95年度偵字第12119、12801號），提起上訴
，本院判決如下：
    主  文
原判決關於甲○○部分撤銷。
甲○○犯竊盜罪，處有期徒刑捌月，減為有期徒刑肆月。又犯竊
盜罪，處有期徒刑拾月，減為有期徒刑伍月。應執行有期徒刑捌
月。
其他上訴駁回（被告戊○○、己○○、辛○○、壬○○、乙○○
、丁○○、庚○○部分）。
    事  實
一、被告甲○○明知其於民國（下同）95年7月18日，向丙○○
    所承租之位於臺南市○○區○○段573、574、575、576、57
    7地號之土地（下簡稱系爭土地，詳如附表所示），雙方約
    定該土地係僅供其作為經營魚塭使用，丙○○並未同意其出
    售系爭土地之砂土，詎甲○○竟意圖為自己不法之所有，自
    95年7月25日起，由甲○○委由不知情之戊○○僱請同不知
    情之蔡福利、己○○駕駛挖土機，接續在上開574、575地號
    土地上，盜挖約2千多立方公尺之砂土，並載運至不詳地點
    販賣以牟利。嗣經警於95年8月1日下午5時30分許，在上開
    地點當場查獲，並扣得砂石車載運統計表4張、砂石出貨單
    105張、土地租賃契約書影本1張及挖土機2臺（下稱第1次查
    獲）。
二、詎甲○○於為警查獲後，猶不知悔悟，另行基於意圖為自己
    不法所有之竊盜犯意，自95年8月7日起，委由不知情之辛○○偕同其所僱同不知情之壬○○、丁○○分別負責駕駛挖土
    機及在現場雜工（灑水等工作），復委請不知情之乙○○、
    庚○○在現場收取砂石車載運砂土之單據，接續在上開臺南
    市○○區○○段573、574、575、576、577號土地上，盜挖
    約1千多立方公尺之砂土，並載運至不詳地點販賣以牟利。
    嗣經警於95年8月17日下午3時30分許，在上開地點再次當場
    查獲，並扣得砂石車載運砂土出貨單201張及挖土機2臺（下
    稱第2次查獲）。
三、案經丙○○訴由臺南市警察局第三分局報請臺灣臺南地方法
    院檢察署檢察官偵查起訴。
    理  由
甲、證據能力部分：按被告以外之人於審判外之陳述，雖不符刑
    事訴訟法第159條之1至之4之規定，而經當事人於審判程序
    同意作為證據，法院審酌該言詞陳述或書面陳述作成時之情
    況，認為適當者，亦得為證據，刑事訴訟法第159條之5第1
    項定有明文。本件卷存所有書面及言詞陳述之證據能力，被
    告方面均表示不爭執證據能力並同意採為證據之意思，本院
    審酌該供述證據之取得過程並無瑕疵，與本案待證事實間復
    具有相當之關聯性，以之為本案證據尚無不當，自得採為證
    據，先此敘明。
乙、有罪部分（撤銷改判部分）：
一、訊據被告甲○○對於聘僱被告戊○○整地，且其餘被告乃伊
    透過被告戊○○輾轉聘僱或引介，而前往挖掘系爭土地之砂
    土之事實固無爭執，惟矢口否認有何竊盜犯行，辯稱其承租
    系爭土地係為經營海釣場而以挖土機進行整地工程，且事先
    已經告訴人丙○○同意，伊並非刻意盜挖砂土出售，亦無竊
    盜之故意與犯行云云。然查：
  (一)證人即被告戊○○於原審證稱被告甲○○係「完全不懂魚塭
    」之人，被告甲○○於原審亦供稱伊不是很瞭解系爭土地的
    整地範圍，「因我是外行」等語，故依被告甲○○之專長，
    顯非租地經營海釣場之適合人選。
  (二)證人即被告蔡國秀於警詢時證述：伊自95年7月25日依戊○○之指示，操作挖土機前往附表編號2、3所示土地挖土，當
    時該等土地乃「築成7塊魚塭」、均有「1米寬之堤岸」，而
    渠等自上開時間以迄同年8月1日為警查獲日止，「已挖除1
    條寬1米、長50多米之堤岸」等語，顯見被告甲○○向地主
    丙○○承租系爭土地之初，該等土地上原即係適合於養殖魚
    類之魚塭，其所證述挖土前之系爭土地景象，核與告訴人丙○○於警詢中提出之系爭土地過往照片所示情形相同。從而
    系爭土地於出租被告甲○○之時，係「可供養殖水產之魚塭
    」乙節，應可確認。故被告甲○○承租系爭土地之後，縱然
    因養殖不同水產而有不同深度之需求，則僅須加挖魚塭之深
    度或調整原堤岸之位置即可，無須大費周章連同「魚塭堤岸
    」一併挖除外運。被告甲○○辯稱挖取系爭土地之砂土之目
    的僅在「整地使用」，實難憑信。此外，司法警察於95年8
    月1日首度前往系爭土地調查時，該等土地尚得辨識為魚塭
    之外觀；迨至同年月17日再次前往調查時，系爭土地已呈一
    片狼藉、地形起伏混亂失序，猶如河川採砂場，全然無法辨
    別係供養殖水產所用之魚塭，有現場照片附警卷可稽，則該
    等情狀，必非「整地使成魚塭」行為之結果，而係刻意挖取
    砂土後呈現之景象。
  (三)司法警察於95年8月1日及同年月17日前往系爭土地調查時，
    先後扣得砂石車載運統計表4張及砂石出貨單共306張，此有
    臺南市警察局第三分局95年8月1日扣押筆錄及上述表單在卷
    可查，該等統計表及出貨單上詳細記載逐日運送砂土之車次
    、車號、載運砂土之體積及運送之起迄地點，部分並經負責
    運送之司機簽名以示負責，足徵於被告甲○○承租系爭土地
    期間，所有經由貨車自系爭土地載運外送之砂土，均經詳細
    記錄，此等客觀情況，核與「單純為養殖所需而整地」之情
    形不同，而係「載運砂土出售他人」之情節。
  (四)被告甲○○於第2次查獲後之警詢中，供稱95年8月1日至同
    年月17日間所挖取砂土，係運至博全工程開發有限公司（以
    下簡稱博全公司）土地堆置云云。被告戊○○於原審亦證述
    原本與被告甲○○約定挖掘的土石要運到宏昇事業股份有限
    公司（以下簡稱宏昇公司）的棄土場丟棄等語。然證人即博
    全公司業經理黃冠儒於95年8月18日（第2次查獲日之後）接
    受司法警察詢問時，明白證陳「自訂同意書『迄今』尚未進
    過砂土來」等語。宏昇公司亦於96年9月29日以宏金字第096
    0025號函覆原審說明該公司僅於95年7月21日開立受土同意
    書（同意被告甲○○運土石方進場堆置）交由被告戊○○作
    手續申報之用，可是事後並未簽立「土石方資源或堆置或處
    理」等合約書面資料，因此該員（戊○○）並未將土石交由
    該公司處理，該公司亦無權派車實際載運、資料簽收等後續
    作業等語。證人即貨車司機黃文生、謝坤宏、陳杉成、黃水
    利於偵查中亦一致具結後證述：伊等在系爭土地載運之砂土
    均先載往「博全廢土場」門口繞1圈但未卸土後，即將砂土
    轉運至需土之工地等語；證人即另1貨車司機謝耀德於警詢
    中，則證稱伊將砂土自系爭土地先行載運至博全廢土場，博
    全公司的人會另外再開立送貨單，由伊逕將車上砂石轉運至
    新市鄉的南科工地簽收等語。其等證言，核與被告辛○○於
    原審時以證人身分所證：「砂土不可能到博全公司，因為他
    們載砂土到博全公司，也是要付錢給博全公司，而我們挖掘
    的是海沙，不是土方，當時海沙可以用在鋪設管路及再生水
    泥級配，所以拿錢給棄土場是不划算的」等語。依上事證，
    可知被告甲○○與博全及宏昇公司所訂入場堆置廢土之契約
    ，僅為掩人耳目，實際上完全未將挖自系爭土地之砂土運往
    該等公司所設之棄土場堆置，而係運往需用砂土之工地，此
    等情節，亦非「單純整地」之情況，顯係挖掘砂土出售之作
    業流程。
  (五)綜上各節，被告甲○○向地主丙○○承租土地，佯以「整地
    」之需而挖掘系爭土地之砂土，實則將之載運他處轉賣牟利
    之事證已明。
二、被告甲○○與地主於95年7月18日所簽訂之「土地租賃契約
    書」第1條明定甲方（丙○○）同意（乙方）於系爭土地上
    「從事養殖業」；並於第2條約定「甲方同意於立約日起給
    與乙方2個月不計租金之整地期間」、第5條約定乙方應「善
    盡保管維護之責」，足徵證人丙○○於本院審理時到庭證稱
    伊出租系爭土地予被告甲○○「僅得作養殖之用（不能挖取
    砂土出售）」確為締約時雙方之約定與認知。是核被告擅自
    挖掘砂土出售之所為，係犯刑法第320條第1項之竊盜罪。其
    利用不知內情之被告戊○○、蔡福利、蔡國秀、辛○○、壬○○、丁○○、乙○○、庚○○及貨車司機黃文生、謝坤宏
    、陳杉成、黃水利、謝耀德等人遂行竊盜行為，是為間接正
    犯。公訴人認為被告甲○○以外之被告均係被告甲○○之共
    同正犯，而認為被告甲○○係犯刑法第321條第1項第4款之
    結夥3人以上加重竊盜罪，尚有未洽（理由詳後述無罪部分
    ），起訴法條應予變更。被告甲○○兩度為警查獲前個別之
    竊盜過程，應係1個竊盜行為之接續實施，各僅應論以1個竊
    盜罪名。至於其於第1次為警查獲後再為竊取砂土之行為，
    顯係另行起意而犯之，其兩度為警查獲前之竊盜行為，應分
    論併罰。證人戊○○於原審證述第1次查獲時扣案之2臺挖土
    機，分別係被告蔡福利及案外人吳榮豐所有；第2次查獲之
    挖土機2臺，則分別係被告辛○○及壬○○所有，已據該2人
    於警詢中陳明在卷，故前後2次為警扣案之挖土機共4臺，均
    非被告甲○○所有之物，爰不宣告沒收，附此敘明。
三、原審未予詳察，遽為被告甲○○無罪判決之諭知，自有未合
    。檢察官上訴指摘原判決諭知被告甲○○無罪之部分為不當
    ，請求撤銷原判決，為有理由，自應由本院將原判決此部分
    撤銷改判。爰審酌被告甲○○為牟利私，盜賣他人私有土地
    之砂方，迄今猶未回復原狀，造成被害人即地主丙○○之損
    害非輕，並參酌其智識程度、犯後未見悔意等一切情狀，分
    別量處如主文第2項所示之刑，併依中華民國96年罪犯減刑
    條例第2條第1項第3款之規定減刑後，定其應執行刑示懲。
丙、無罪部分（上訴駁回部分）：
一、公訴意旨另認：被告甲○○自95年7月18日起至同年8月1日
    止之竊盜過程中，受其所委託之被告戊○○、受戊○○僱請
    之挖土機司機即被告蔡福利、己○○3人；以及被告甲○○
    自同年8月7日起至同年月17日止之竊盜行為中，在場駕駛挖
    土機之被告辛○○、壬○○及負責雜工（灑水）之被告丁○○、在現場收取砂石車載運砂土單據之被告乙○○、庚○○
    等人，均知悉被告甲○○之盜採砂土出售內情而與之有犯意
    之聯絡，俱為共同正犯，因認被告戊○○、蔡國秀、辛○○
    、壬○○、丁○○、乙○○、庚○○等人均涉犯刑法第321
    條第1項第4款之結夥3人以上加重竊盜罪嫌。
二、按犯罪事實應依證據認定之，無證據不得認定其犯罪事實；
    不能證明被告犯罪者，應諭知無罪之判決，刑事訴訟法第15
    4條第2項、第301條第1項分別定有明文。又按刑事訴訟法第
    161條第1項規定檢察官就被告犯罪事實，應負舉證責任，並
    指出證明之方法。對於其所訴之被告犯罪事實，應負提出證
    據及說服之實質舉證責任，倘所提出之證據，不足為被告有
    罪之積極證明，或其闡明之證明方法，無從說服法官以形成
    被告有罪之心證，基於無罪推定之原則，自應為被告無罪判
    決之諭知。而所謂認定犯罪事實之證據，係指足以認定被告
    確有犯罪行為之積極證據而言，如未發現相當證據，或證據
    不足以證明，自不能以推測或擬制之方法，以為裁判基礎。
    再者，刑事訴訟上證明之資料，無論其為直接證據或間接證
    據，均須達於通常一般人均不致於有所懷疑，而得確信其為
    真實之程度，始得據為有罪之認定，若其關於被告是否犯罪
    之證明未能達此程度，而有合理性懷疑之存在，致使無從形
    成有罪之確信，根據「罪證有疑，利於被告」之證據法則，
    即不得遽為不利被告之認定，其以情況證據（即間接證據）
    斷罪時，尤須基於該證據在直接關係上所可證明之他項情況
    事實，本乎推理作用足以確證被告有罪，方為合法，不得徒
    憑主觀上之推想，將一般經驗上有利被告之其他合理情況逕
    予排除，合先敘明。
三、公訴人認被告戊○○、己○○、辛○○、壬○○、乙○○、
    丁○○、庚○○涉犯上開罪嫌，無非以告訴人丙○○之指訴
    ，被告甲○○坦承有委託被告戊○○、辛○○進行整地，被
    告己○○、辛○○、壬○○坦承有在系爭土地上挖掘砂土，
    被告丁○○有在現場潑水，證人黃冠儒、姜榮鴻、陳杉成、
    黃文生、黃水利、黃致貴、謝坤宏之證述以及扣案之砂石出
    貨單、挖土機等物品、現場照片為其主要論據。然訊之被告
    戊○○雖坦承在系爭土地上挖掘砂土整地，惟否認有何竊盜
    犯行，辯稱其係受甲○○之委託進行整地，並雇用工人己○○到場協助等語；被告己○○固坦承有在系爭土地上挖掘砂
    土，惟否認有何竊盜犯行，辯稱其係聽從老闆吳榮豐之指示
    ，至系爭土地上協助被告戊○○進行整地，並有要求被告戊○○出具合法文件等語；被告辛○○固坦承有在系爭土地上
    挖掘砂土，惟否認有何竊盜犯行，辯稱其係受僱於被告戊○○至系爭土地挖掘砂土，再雇用被告壬○○、丁○○到場協
    助，有要求被告戊○○出示合法文件等語；被告壬○○、丁○○亦坦承有在系爭土地上整地，但均否認有何竊盜犯行，
    辯稱係受僱於被告辛○○，聽聞被告辛○○所述係屬合法整
    地等語，被告乙○○、庚○○固坦承在系爭土地上出現，惟
    均否認有何竊盜犯行，均辯稱當日是相約去系爭土地上釣魚
    等語。
四、經查：
  (一)被告甲○○承租系爭土地後，乃以新臺幣100萬元之代價交
    由被告戊○○負責整地，當時被告甲○○有出具系爭土地之
    承租契約書及合法土石堆置場之同意書予之，並同意由被告
    戊○○全權處理整地後所挖掘到之砂土，業據證人即被告甲○○於原審證述明確，是被告戊○○依其與被告甲○○之口
    頭約定，在合法承租之系爭土地上僱工挖掘砂土，尚不足以
    憑此遽認其知悉被告甲○○竊取砂土之內情。
  (二)被告甲○○將系爭土地交由被告戊○○負責整地後，被告戊○○接洽智顯企業有限公司，經由該公司負責人吳榮豐指派
    受僱人即被告己○○前往系爭土地協助整地，當時有看見被
    告戊○○出示文件而確認整地之合法性，被告己○○在現場
    乃聽從被告戊○○之指示，費用則由吳榮豐給付，再由被告
    戊○○與吳榮豐結算等情，亦據證人即被告戊○○、證人吳
    榮豐於原審證稱無誤。另衡之被告己○○乃單純受僱於吳榮
    豐，因受指示前往系爭土地協助整地，亦非向被告戊○○領
    取報酬。因此，難認被告己○○有何不法所有之意圖而竊取
    砂土。
  (三)被告辛○○乃經由被告戊○○之介紹，前往系爭土地為被告
    甲○○駕駛挖土機砂土挖取，被告辛○○再聘僱被告壬○○
    、丁○○到場協助，其中被告壬○○、丁○○乃聽從被告辛○○之指示，事前均有確認在系爭土地整地是否合法等情，
    業據證人即被告戊○○、辛○○於原審證述明確。因此，被
    告辛○○、壬○○、丁○○乃單純受僱前往系爭土地整地，
    並無其他積極證據證明其等有何不法意圖竊取砂土，而難以
    其等於查獲時在場，即認其等有竊盜之犯行。
  (四)被告乙○○、庚○○雖於95年8月7日查獲時在場，但其中被
    告乙○○乃被告甲○○之友人，受被告甲○○之央託前往系
    爭土地監督整地事宜，當然包含監督整地所產生砂土之處置
    ，此業據證人即被告甲○○在場證述明確。而被告庚○○與
    被告乙○○係朋友關係，一同前往系爭土地協助監督整地事
    宜，亦屬常情。自難以被告乙○○、庚○○受被告甲○○之
    委託前往系爭土地監督整地事宜，即認其2人與被告甲○○
    間有竊盜犯意之聯絡。
  (五)綜上所述，公訴人認被告戊○○、蔡國秀、辛○○、壬○○
    、丁○○、乙○○、庚○○等人涉犯刑法第321條第1項第4
    款結夥3人加重竊盜罪嫌所憑之證據資料，經調查證據結果
    ，並不能證明該等被告有何不法所有之意圖以及與被告甲○○有何竊盜之犯意聯絡。此外，復無其他積極證據可資證明
    該等被告確有公訴人所指犯行，則按犯罪事實應以證據為其
    認定基礎，如積極證據不足以證明被告犯罪，而依調查所得
    資料，在一般生活經驗上尚非不得另為其他有利被告之推定
    ，本於罪疑惟輕法則，均應依法為無罪判決之諭知。
五、原審認為不能證明被告戊○○、蔡國秀、辛○○、壬○○、
    丁○○、乙○○、庚○○等人犯罪，諭知該等被告無罪之判
    決。本院核其認事用法均無不當。此部分檢察官上訴意旨所
    指摘各節，經查亦非有據，已如前述，是檢察官此部分上訴
    ，為無理由，均應予駁回。
丁、被告壬○○經合法傳喚，無正當理由不到庭，爰不待其陳述
    ，逕為判決。
據上論結，應依刑事訴訟法第368條、第369條第1項前段、第364
條、第371條、第299條第1項前段、第300條，刑法第320條第1項
、第51條第5款，中華民國96年罪犯減刑條例第2條第1項第3款、
第7條、第10條，判決如主文。
本案經檢察官邱克斌到庭執行職務。
中    華    民    國    98    年    3     月    5     日
                  刑事第二庭  審判長法  官  葉居正
                                    法  官  郭千黛
                                    法  官  洪碧雀
以上正本證明與原本無異。
不得上訴。
                                    書記官  魏芝雯
中    華    民    國    98    年    4     月    6     日
附錄法條：
中華民國刑法第320條第1項：
意圖為自己或第三人不法之所有，而竊取他人之動產者，為竊盜
罪，處5年以下有期徒刑、拘役或500元以下罰金。
附表：被告甲○○向告訴人承租之土地
┌─┬───────────┬────┬─────────┐
│  │ 地                號 │地    目│面積（平方公尺）  │
├─┼───────────┼────┼─────────┤
│1 │臺南市○○區○○段573 │養      │8,192.27          │
│  │地號                  │        │                  │
├─┼───────────┼────┼─────────┤
│2 │同段574地號           │養      │16,103.41         │
├─┼───────────┼────┼─────────┤
│3 │同段575地號           │養      │7,549.79          │
├─┼───────────┼────┼─────────┤
│4 │同段576地號           │養      │7,123.1           │
├─┼───────────┼────┼─────────┤
│5 │同段577地號           │養      │11,185.86         │
├─┴───────────┴────┼─────────┤
│ 5筆土地面積合計                    │50,154.43         │
└──────────────────┴─────────┘


司法院資訊處製作；財團法人民間司法改革基金會備份。
